臺灣高等法院高雄分院民事判決
111年度上易字第112號
上  訴  人  王耀樑  
訴訟代理人  曾友俞律師
被 上訴 人  林怡君  
訴訟代理人  林彥伯  

上列當事人間請求遷讓房屋等事件，上訴人對於中華民國111年2
月10日臺灣高雄地方法院110年度訴字第464號第一審判決提起上
訴，本院於111年6月1日言詞辯論終結，判決如下：
    主  文
上訴駁回。
第二審訴訟費用由上訴人負擔。
    事實及理由
一、被上訴人主張：坐落高雄市○○區○○段000 ○000 ○000 地號土
    地上之同段827 建號即門牌號碼高雄市○○區○○路0 ○0 號5 
    樓房屋（下稱系爭房屋，與基地合稱系爭房地），原為伊外
    祖父王富所購買，王富病故後，系爭房屋由伊二舅即上訴人
    出名登記為所有權人，但仍屬全體繼承人所有。嗣系爭房屋
    所有權輾轉登記為伊外祖母王黃金環所有，王黃金環因無力
    負擔房屋貸款，面臨銀行聲請法院拍賣，乃尋求伊母親林王
    梅枝協助，而由伊買受，並於92年5 月12日完成移轉登記，
    後續由伊負擔系爭房屋之貸款、房屋稅、地價稅。伊購入系
    爭房屋後，無償提供予王黃金環居住，詎上訴人與其子即原
    審共同被告王堯不知何時亦搬進同住，且於98年王黃金環死
    亡後仍持續居住至少17年，伊於109 年5 月28日以存證信函
    限期要求上訴人遷離未果。上訴人占用系爭房屋為無正當權
    源，並受有相當於租金之不當得利，自應遷讓返還系爭房屋
    並返還不當得利。爰依民法第767 第1 項規定前段、第179 
    條規定，求為判決上訴人遷讓返還系爭房屋，並返還自110
    年1月26日起回溯5年之不當得利新臺幣（下同）24萬0988元
    ，及自起訴狀送達翌日起至遷讓返還系爭房屋之日止，按月
    給付上訴人4017 元（未繫屬本院之請求，不予載述）。並
    陳明願供擔保請准宣告假執行。
二、上訴人則以：王富死亡後，伊、被上訴人父親林賢堂與建商
    成立合建契約，由伊於81年間登記取得系爭房屋，林賢堂則
    取得同棟4樓房屋，嗣伊為免經商風險，於同年10月間將系
    爭房屋借名登記予伊妹王梅珠，於84年11月間借名登記予伊
    表嫂黃施美，於86年12月間借名登記予伊母親王黃金環，嗣
    因被上訴人為公務人員有貸款優惠利率，乃商由被上訴人母
    親林王梅枝請被上訴人出名登記為系爭房屋所有權人，並委
    由被上訴人繳納剩餘貸款及承擔稅捐。林王梅枝於98年7 月
    間在家庭會議中以日後若伊或大哥王錦榮、弟王勝志任一人
    有資力時，得以約兩倍於被上訴人所給付之金額即450 萬元
    支付予被上訴人，作為借名登記之報償。被上訴人就系爭房
    屋之過戶、何人得居住、以何條件將所有權移轉，皆係由林
    王梅枝以表見代理方式完成，被上訴人既未為反對之意思，
    自應擔負授權人之責任。退步言之，亦應以被上訴人存證信
    函催告期日屆滿日即109 年6 月8日起，始得認有反於表見
    代理人之意思而不負授權人之責。且被上訴人雖以買賣為登
    記原因而取得系爭房地所有權，惟究與何人成立買賣，是否
    給付價金，有無給付價金均未見說明。又伊於91年9 月已將
    戶籍遷至系爭房屋，被上訴人於92年間取得系爭房屋所有權
    時，豈會不知伊已居住系爭房屋等語，資為抗辯。
三、原審判決上訴人應將系爭房屋遷讓返還予被上訴人，並應給
    付被上訴人24萬0988 元，及自110 年4 月11日起至清償日
    止，按週年利率5% 計算之利息，暨自110 年4 月11日起至
    遷讓返還上開房屋之日止，按月給付被上訴人4017 元，並
    為附條件准、免假執行之宣告，及駁回被上訴人其餘之訴。
    上訴人不服，提起上訴，請求將原判決關於上訴人敗訴部分
    廢棄，駁回被上訴人在第一審之訴。被上訴人則請求駁回上
    訴。
四、兩造不爭執事項
  ㈠系爭房屋原於81年間登記為上訴人（原名王錦平）所有。
  ㈡系爭房屋於81年8 月7 日以買賣為原因自上訴人移轉登記予
    張淑美，於81年10月9 日以買賣為原因自張淑美處移轉登記
    予王梅珠（上訴人之妹），於84年11月10日以買賣為原因自
    王梅珠移轉登記予黃施美（上訴人之表嫂），於86年12月22
    日以買賣為原因自黃施美移轉登記予王黃金環（上訴人之母
    親），於92年5 月12日以買賣為原因自王黃金環移轉登記予
    被上訴人。系爭房地現登記為被上訴人所有。
  ㈢上訴人於91年9 月2 日在系爭房屋設立戶籍，最晚自此時起
    已居住於系爭房屋。
  ㈣自92年5 月迄今，由被上訴人繳納系爭房屋之貸款及房屋稅
    、地價稅，系爭房屋之水電費用由上訴人繳納。
  ㈤兩造同意依109 年度地價及房屋稅計算，以總和之百分之五
    計算每月相當租金之不當得利4017元，回算五年之不當得利
    為24萬1020元。
五、本院判斷：
  ㈠上訴人抗辯其有權占有系爭房屋，有無理由？被上訴人得否
    請求上訴人遷讓返還？ 
　⒈按所有人對於無權占有或侵奪其所有物者，得請求返還之，
    民法第767 條第1 項前段定有明文。以無權占有為原因，請
    求返還所有物之訴者，占有人以非無權占有為抗辯者，依民
    事訴訟法第277 條規定，占有人應就其取得占有係有正當權
    源之利己事實證明之。又所謂借名登記契約，乃當事人約定
    ，一方（借名者）經他方（出名者）同意，而就屬於一方現
    在或將來之財產，以他方之名義，登記為所有人或其他權利
    人之契約，是出名人與借名者間應有借名登記之意思表示合
    致，始能成立借名登記契約。而不動產登記當事人名義之原
    因原屬多端，主張借名登記者，應就該借名登記之事實負舉
    證責任。查系爭房屋於92年5月12日以買賣為原因移轉登記
    為被上訴人所有，為兩造所不爭執。上訴人抗辯其為系爭房
    屋之實質所有權人，系爭房屋輾轉借名登記在被上訴人名下
    云云，被上訴人予以否認，並稱伊外祖母王黃金環因無力負
    擔系爭房屋貸款，面臨銀行聲請法院拍賣，而由伊買受系爭
    房屋並負擔貸款等語。依舉證責任分配原則，自應由上訴人
    就其與被上訴人間有合意成立借名登記契約之事實，負舉證
    之責。上訴人辯稱被上訴人未提出買賣合約或金流，以證明
    系爭房屋係由被上訴人所買受，應認系爭房屋係輾轉借名登
    記予被上訴人云云，無非主張應由被上訴人就買受系爭房屋
    之事實負舉證責任，係有誤解，並非可採。
　⒉據上訴人所舉證人即其妹王梅珠證稱：（系爭房屋所有權人
    為何人？）一開始是王耀樑，後來和建商合建，我們家分到
    8 之4 號5樓及部分現金，5樓是我們家族的。後來因為王耀
    樑香港生意出問題，打電話回臺灣要我們快過戶，房子就轉
    到我名下，已經有貸款了，但我不清楚貸款的原因，都是王
    黃金環處理。（和建商合建的時候，分到的5樓有無貸款？
    ）沒有貸款。房子的貸款是上訴人去申請，但是王黃金環拿
    走。房貸一開始是上訴人繳納，接著由王勝志繼續繳貸款，
    最後是我在繳貸款。84年因為我幫人作保，出了事情，我怕
    影響這房子，就過戶給表嫂黃施美，ㄧ段時間後，黃施美要
    求要過戶回來，就在86年過戶給王黃金環。後來我繳不起貸
    款，幾個月後林王梅枝打電話給我，說和銀行談好，由被上
    訴人出面承接這個房子，因為被上訴人是公務人員，貸款利
    率比較低，之後由被上訴人繳貸款。（王耀樑將房子過戶給
    你時，房子何人所有？）當時是王黃金環的。因為這是祖產
    ；（王黃金環過戶給被上訴人時，房子何人的？）王黃金環
    的，因為房子一直都是王黃金環的，我們只是輪流繳納貸款
    。誰有能力就誰繳等語；（王黃金環過世後，房子何人所有
    ？）我們一直認為這是祖產，所以沒有過問等語（原審卷第
    233至235頁），並經證人即上訴人之弟王勝志證述：王梅珠
    所言實在。（不是你名下的房子，你為何願意付貸款？那時
    候沒有在分誰的錢，媽媽在世的時候，沒有人主張房子是他
    的，我願意付貸款是因為對媽媽的孝心。（為何你說房子有
    貸款300萬元，後來有超貸150萬元？）300萬元是80年房子
    剛建好不久，我大哥一直吵著要分財產，我母親受不了，跟
    我說要就給他，就叫王耀樑回來簽名，貸了300萬元，300萬
    元王黃金環拿走了，我們無權過問。150萬元是我在83年左
    右，我開旅行社要履約保證金，由王梅珠以5樓房屋設定擔
    保，但貸款的150萬元要放在履約帳戶中。…上一輩不會因為
    房子是誰的名子就是誰的。但大家認為都是媽媽的等語（原
    審卷第239、240、241至242頁），参以證人王勝志於刑事偵
    查中證稱：「最早是祖厝，是我父親買的，我父親75年過世
    後是王耀樑的名字，後來77、78年跟建商合建，…合建完沒
    有貸款，80年我大哥要求我媽分家，我媽要求王耀樑從香港
    回來簽字，貸款出來給大哥王錦榮，那時開始有貸款300萬
    元，就是我在繳貸款，繳到92年，我繳不出貸款我跟媽媽商
    量把房子賣掉，我媽去找二姐林王梅枝，請他幫忙，林王梅
    枝找被上訴人過戶，請被上訴人繼續支付剩餘貸款200多萬
    元等語（上開偵字卷第114頁），足認系爭房地原係上訴人
    父親王富所購之祖厝，於王富死亡後，因與建商合建分得而
    登記在上訴人名下，嗣恐因受上訴人在香港生意影響而登記
    在王梅珠名下，嗣又恐因受王梅珠為人作保影響而登記在黃
    施美名下，經黃施美要求回復登記而於86年間登記為王黃金
    環所有，嗣於92年間因系爭房貸無力繳納，王勝志向王黃金
    環提議出售，王黃金環乃向二女兒即被上訴人母親林王梅枝
    尋求協助，因而找被上訴人辦理系爭房屋過戶，由被上訴人
    繼續繳納其餘貸款等情甚明。而系爭房屋貸款雖曾由上訴人
    、王勝志、王梅珠繳納，然依王梅珠與王勝志所證系爭房屋
    為其母親王黃金環所有，均依其母親意思辦理過戶及貸款，
    不因房屋登記何人名下即為何人所有，其母親在世時，未有
    子女主張系爭房屋之權利，並未證述上訴人為系爭房屋之實
    質所有權人，及系爭房屋係因借名登記關係而登記為被上訴
    人所有。
　⒊98年7月間王黃金環死亡後，在系爭房屋曾召開家族會議，
　　據證人王梅珠證述：林王梅枝稱將來王錦榮、上訴人、王勝
    志、我，看誰有辦法，就用450萬將系爭房屋產權取回。還
    說「希望」房子可以在王家子孫手上，我聽了很感動等語（
    原審卷第234頁），及證人王勝志證稱：林王梅枝說因為王
    黃金環過世，被上訴人對房子的付出，也就是付貸款和稅金
    等費用，是階段性任務已經完成，所以「希望」王耀樑、王
    梅珠、我、王錦榮有能力的時候，以450 萬將系爭房屋產權
    過戶回去。當時王黃金環過世的時候剛好是金融風暴，當時
    系爭房屋的房價只值350 萬元，但現在房子已經增值，所以
    被上訴人才會想要房子等語（原審卷第239頁），及林王梅
    枝證稱：我是說「希望」他們三兄弟（指王錦榮、上訴人、
    王勝志）把房屋買回去，我有說王梅珠可以用450萬買回去
    ，兄弟也是以450萬買回去等語（原審卷第300頁），互核大
    致相符，足見林王梅枝於家族會議時係稱其「希望」王錦榮
    、王勝志、王梅珠及上訴人可以450萬元將系爭房屋買回、
    取回產權等情甚明。参以上訴人自陳：（你於109 他6693卷
    中稱：5 年前有提到要出售房子，你願意去借錢以450 萬元
    買下，依你在偵查案件的說法，並未認定自己是5 樓房屋所
    有權人，有無意見？）我確實有這樣說。…（如果本件你是
    借名登記，房子就是你的，為何還要花錢買五樓回來？）要
    把產權轉回來等語（原審卷第231頁）。可見於家族會議時
    ，在場之人均已認定系爭房屋為被上訴人所有，而非王黃金
    環遺產，否則對林王梅枝之提議，豈有不反對之理，且亦非
    屬上訴人所有，否則上訴人豈會同意林王梅枝之提議。上訴
    人雖以其非專業人士，不會斟酌法律用語，450萬元應為被
    上訴人繳納貸款之借名登記報償，且當時系爭房屋值350萬
    元，被上訴人僅繳納200多萬元貸款，若由上訴人以450萬元
    作為取回系爭房屋之代價，即有百萬餘元之利益，林王梅枝
    之提議，應認係就系爭房屋因借名登記而應給付報償之要約
    ，縱非如此，亦非屬買賣要約云云。然由證人王梅珠證稱：
    （林王梅枝承諾這些事情，她有什麼好處？）這間房子當初
    我已經繳納貸款剩兩百多萬元，如果用450萬元「買」，她
    可以賺100多萬等語（原審第234至235頁），足徵林王梅枝
    於家族會議所提及之450萬元，乃其希望由上訴人等三兄弟
    或王梅珠將系爭房屋買回之價金，而非上訴人所辯稱之借名
    登記報酬。且上訴人自陳其於98年間母親過世後，經由家族
    會議才知道林王梅枝已將系爭房屋移轉至被上訴人名下（原
    審卷第231頁）乙情，自無從於92年間與被上訴人就系爭房
    屋有達成借名登記之合意。是上訴人上開所辯，不足為採。
    至林王梅枝居住十數年之高雄市○○區○○路0○0號4樓建物，原
    為被上訴人父親林賢堂於合建完成後分得之房屋，於98年間
    因被上訴人之弟信用問題而借名登記於王怡萍（王錦榮之女
    ）名下，固為被上訴人所不爭執，然此不足以推論被上訴人
    名下系爭房屋實係上訴人所有而借名登記予被上訴人。上訴
    人執為抗辯要非可採。
　⒋上訴人辯稱林王梅枝於家族會議上承諾其與王錦榮可以無條
    件居住在系爭房屋乙節，雖經證人王梅珠、王勝志到庭證實
    （原審卷第234頁），然就林王梅枝係逕自承諾抑或已得被
    上訴人同意而為承諾，王勝志雖稱林王梅枝說已經和被上訴
    人說好，也都同意了等語（原審卷第239頁），惟與王梅珠
    證述林王梅枝沒有說代表被上訴人，是直接允諾，伊不知道
    被上訴人有無答應等語（原審卷第235 頁）並非一致，自難
    認上訴人所稱林王梅枝於親屬會議上有說跟被上訴人已講好
    云云為真實。而被上訴人雖稱其於98年間未至系爭房屋收拾
    王黃金環之物品，係因上訴人與王錦榮還住在系爭房屋，因
    為是舅舅而未請他們離開等語，然被上訴人基於甥舅情誼，
    未於王黃金環過世後即請求上訴人搬離，乃人之常情，無從
    據此認定被上訴人有同意上訴人使用系爭房屋之意。至被上
    訴人由其訴訟代理人於106年代為傳送予上訴人之訊息，依
    其內容所載，係被上訴人以回算17年之每月租金3萬元及每
    年稅金2萬元，加計450萬元後，計算系爭房屋售價為1096萬
    元，並請上訴人回覆是否要付租金還是買下房子（原審卷第
    267頁），並未表示其知悉林王梅枝曾經承諾上訴人可以無
    條件使用系爭房屋之意，此有該對話訊息截圖可佐（原審卷
    第267 頁），復無證據證明林王梅枝於親屬會議為前述之提
    議及承諾時，有何足使在場之人相信其為被上訴人代理人之
    表見行為，核與民法第169條規定之要件不符，應無該規定
    之適用。上訴人徒以上開訊息提及「房子450」與林王梅枝
    於親屬會議稱由上訴人等三兄弟或王梅珠取回系爭房屋產權
    所提議之價金450萬元相符，即抗辯被上訴人知林王梅枝表
    示為其代理人而不為反對之表示，應就林王梅枝於親屬會議
    所為提議及承諾，負表見代理之授權人責任云云，要非可取
    ，及其另辯稱：退步言之，亦應以被上訴人存證信函屆滿日
    起始得認有反於表見代理人之意思而得不負授權人之責云云
    ，亦不足取。
　⒌又證人林王梅枝已證述：王黃金環在哭說房屋要被拍賣了，
    我帶王黃金環去貸款銀行，銀行說這個物件已經移交債務公
    司，我們就去債務公司，債務公司跟我們說如果要停止拍賣
    要先繳納二十幾萬元利息，我母親王黃金環又哭了，我告訴
    她說事情我會解決，要她放心，我們回去後，我就拜託被上
    訴人說系爭房屋要拍賣，要被上訴人買下來，…是代書、被
    上訴人、王黃金環去處理，是有買賣等語（原審卷第299至3
    00頁），並未證述系爭房屋係借名登記在被上訴人名下。上
    訴人未能舉證證明其與被上訴人間就系爭房屋有借名登記關
    係，及其於原審另所辯借名登記係指王黃金環借用被上訴人
    之名（原審卷第296頁），亦未舉證以實其說，其徒指系爭
    房屋移轉登記為被上訴人所有，係由林王梅枝以表見代理方
    式完成，被上訴人既未為反對之意思，自應擔負本人出名登
    記之授權人之責任，顯非可採。　　
　⒍綜上，上訴人抗辯其與被上訴人間就系爭房屋存有借名登記
    關係，其為系爭房屋之實質所有權人；林王梅枝於98年7月
    間親屬會議以表見代理行為，承諾其無條件可以居住在系爭
    房屋，自屬有權占有云云，均屬無據。上訴人未能舉證證明
    其占有系爭房屋有正當權源，被上訴人主張上訴人無權占用
    系爭房屋，依民法第767條第1項前段，請求上訴人遷讓返還
    系爭房屋，自屬有據。
  ㈡被上訴人請求上訴人給付相當租金之損害額有無理由？
    按無法律上之原因而受利益，致他人受損害者，應返還其利
    益，民法第179 條前段定有明文。又無權占有他人不動產，
    可能獲得相當於租金之利益，為社會通常之觀念，不動產所
    有權人得依不當得利法則，向無權占用其不動產之人請求返
    還相當於租金之利益。被上訴人於92年5 月12日取得系爭房
    地所有權，上訴人占有系爭房屋使用，乃屬無法律上之原因
    而構成不當得利。查兩造同意以109 年地價及房屋稅計算後
    ，以總和之百分之五計算每月之相當租金之不當利得為4017
    元，回算五年之不當得利共計24萬1020 元（原審卷第191頁
    ），故被上訴人請求上訴人如數給付，即屬有據。
六、綜上所述，被上訴人依民法第767條第1項前段及第179條規
    定，請求上訴人遷讓返還系爭房屋，並給付被上訴人24萬10
    20 元，及自起訴狀繕本送達翌日即110年4 月11日起至清償
    日止，按週年利率5% 計算之利息，暨自起訴狀送達翌日即1
    10 年4 月11日起至遷讓返還系爭房屋之日止，按月給付被
    上訴人4017 元，即屬正當，應予准許。原審判命上訴人遷
    讓房屋及如數給付，並無違誤。上訴意旨指摘原判決不當，
    求予廢棄改判，為無理由，應予駁回。本件事證已明，兩造
    其餘攻防及所用證據，不影響判決結果，不逐一論列；至原
    判決主文第二項記載上訴人應給付被上訴人「240,988元」
    ，該金額顯係「241,020元」之誤載，應由原審裁定更正，
    附此敘明。
七、據上論結，本件上訴為無理由，判決如主文。
中　　華　　民　　國　　111 　年　　6 　　月　　24　　日
                            民事第一庭
                                審判長法  官  甯  馨
                                      法  官  何悅芳
                                      法  官  徐文祥
以上正本證明與原本無異。
本件不得上訴。　　　　　　　　　　　　　　　　　　　
中　　華　　民　　國　　111 　年　　6 　　月　　24　　日
                                      書記官  蔡妮庭